臺灣臺北地方法院民事判決　　　　　　　96年度訴字第1820號
原　　　告　安欣交通股份有限公司
法定代理人　乙○○
原　　　告　甲○○
共　　　同
訴訟代理人　曾國龍律師
被　　　告　大眾國際租賃股份有限公司
法定代理人　丁○○
訴訟代理人　丙○○
　　　　　　戊○○
上列當事人間確認債權不存在事件，本院於民國96年8月8日言詞
辯論終結，判決如下：
    主  文
確認被告對原告之連帶債權新台幣參佰伍拾玖萬伍仟零陸拾元不
存在。
訴訟費用新台幣參萬陸仟陸佰肆拾元由被告負擔。
    事實及理由
一、原告主張：訴外人吳旭堂靠行原告安欣公司，分別於民國93
    年10月13日及94年1月11日，以原告安欣公司為買受人，由
    吳旭堂、原告吳桂花及訴外人吳賴梅如擔任共同連帶保證人
    ，與訴外人新鑫股份有限公司（下稱新鑫公司）簽訂附條件
    之買賣契約，向新鑫公司購買「2004年SHIEEVA型，引擎號
    碼E13CTP10388牌照號碼AX-676」及「2005年SHIEEVA型，引
    擎號碼E13CTP10513，牌照號碼175-KE」兩輛曳引車（下稱
    系爭兩輛曳引車），約定分期買賣價金各為每月新台幣（下
    同）5萬2,800元、5萬4,560元，並由吳賴梅如簽發支票交付
    新鑫公司。嗣於94年12月起，吳旭堂無力支付分期價金，其
    為免系爭兩輛曳引車遭新鑫公司收回而受損失，於95年2月
    間欲將系爭兩輛曳引車出售（或轉靠行）予訴外人三盛通運
    有限公司（下稱三盛公司），惟為先清償對新鑫公司買賣價
    金359萬5,060元，吳旭堂及三盛公司遂與被告協商由三盛公
    司先向被告借貸以清償上開買賣價金，再由三盛公司自95年
    3月起按月給付被告9萬6,900元，三盛公司並交付訴外人林
    秋森所簽發由其背書之支票予被告作為擔保，嗣被告於95年
    2月27日匯款359萬5,060元予新鑫公司。準此，原告安欣公
    司對新鑫公司所積欠之系爭兩輛曳引車之買賣價金債務，已
    因三盛公司之清償（被告只是將借貸予三盛公司之價金直接
    依指定轉予新鑫公司）而於95年3月1日消滅，又原告甲○○
    之連帶保證債務亦已因主債務人之債務消滅而失所附麗。詎
    新鑫公司於95年11月6日以台中北屯郵局406第4422號存證信
    函通知原告，表明其於95年10月30日已將系爭兩輛曳引車之
    買賣價金債權轉讓與被告，被告亦於95年11月29日以存證信
    函通知原告對原告行使其受讓之權利，惟如前述，新鑫公司
    對原告之系爭兩輛曳引車之買賣價金債權，早於95年3月1日
    消滅，新鑫公司自無就已消滅之債權轉讓被告之餘地，是被
    告對原告主張該債權讓與而向原告求償，自屬無理等語。爰
    求為確認被告於95年10月30日受讓自新鑫公司對原告之連帶
    債權359萬5,060元不存在。
二、被告則以：
（一）由證人即新鑫公司之法務林元達證稱：「附條件代償是被
      告替原告匯款，匯款的時候我們公司會把車輛動產抵押文
      件交給被告，但是在這個行業有個共識，如果被告無法拿
      這份塗銷文件完成車輛的過戶，暨而完成動產抵押設定的
      情況下，我們有抵押權移轉給被告，我們與被告確實有這
      樣的共識，此共識是我們同業間的一個默契」；證人柯博
      元證稱：「『被告公司匯款給新鑫公司前，有無跟新鑫聯
      絡？』『有，法務林元達。……』『如上所述，跟林元達
      聯絡時，有無談到代償條件？』『有，條件是車輛要完整
      過戶，且清償證明一定要寄給我們公司。』『被告公司有
      無通知過原告要辦理車輛過戶？』『有，向原告甲○○通
      知。口頭、電話通知，人也有去過。』」；證人喻小安證
      稱：「『證人是否知道代償需要附條件也就是車輛要過戶
      完畢？』『知道。……』『……吳旭堂、柯博元及你在場
      談借款的事，有無約定什麼條件清償才算數？』『附帶條
      件當然要過戶到三盛公司。』」，可知系爭附條件買賣設
      定登記之車輛過戶，確為被告與新鑫公司間就被告代償原
      告與新鑫公司債務之代償協議之「停止條件」。又被告與
      新鑫公司於被告95年3月1日交付，而新鑫公司收受款項同
      時，雙方即就附停止條件之代償協議達成默示之意思表示
      合致。嗣後原告拒不配合辦理系爭附條件買賣設定登記之
      車輛過戶，原代償協議不生效力而依同業慣例，默示成立
      債權移轉契約。
（二）由上開林元達之證詞，可知被告與新鑫公司間於附條件代
      償協議成立時，同時達成附條件之債權轉讓協議。故當被
      告通知新鑫公司，因原告拒不配合辦理車輛過戶事宜，被
      告無法持新鑫公司之塗銷文件辦理車輛過戶（附條件之債
      權轉讓協議條件成就），此時被告請求新鑫公司將「附條
      件代償協議」轉換為「債權轉讓」自屬合法，亦因新鑫公
      司與被告有此一默示意思表示合致，是故新鑫公司於收受
      被告通知後方才立即出具附條件買賣設定變更書據，交被
      告持向監理機關辦理債權人變更；若非如此，果如原告所
      稱新鑫公司對原告之債權早已消滅，以新鑫公司為國內知
      名廠商「裕隆汽車集團」之子公司，何須無故配合被告為
      此行為而使自己涉入各項可能之民、刑事責任？
（三）原告與三盛公司均為經營貨運之同業，所營車行均有為數
      不少之靠行車輛，平時靠行車主請求租賃同業代償其他租
      賃同業之債務而轉靠行其他車行所在多有，證人喻小安既
      證稱：「附帶條件當然要過戶到三盛公司。」顯見車行與
      車行間的確在靠行車主換行時，有要求原車行要將車輛過
      戶至新車行之前提條件，此一前提條件亦為車行間之同業
      慣例，甚而幾可超越「習慣」而達到「習慣法」之程度，
      原告經營車行數十年必定對此同業慣例十分熟稔，其以往
      因此而辦理轉收之靠行車輛亦有達數十甚至百部之程度。
      如何能於被告與三盛公司代償其債務，原告因此而得利後
      反口否認一切車行間之慣例，進而主張被告與三盛公司代
      償原告在新鑫公司之債務均「無條件代償」？且被告與新
      鑫公司均為租賃同業，平日對同業代償以辦理轉貸之業務
      均有前提條件已如前述，原告主張被告係「無條件代償」
      其積欠新鑫公司之債務，顯然超越一般之經驗法則。
（四）綜上所述，原告之主張無理由。並聲明：原告之訴駁回
      。
三、兩造不爭執之事實：
    吳旭堂靠行原告安欣公司，於93年10月13日及94年1月11日
    ，以原告安欣公司為買受人，由吳旭堂、原告吳桂花及吳賴
    梅如擔任共同連帶保證人，與新鑫公司簽訂附條件之買賣契
    約，向新鑫公司購買系爭兩輛曳引車，約定分期支付買賣價
    金，並由吳賴梅如簽發支票交付新鑫公司。嗣吳旭堂自94年
    12月起無力支付分期價金，其為免系爭兩輛曳引車遭新鑫公
    司收回而受損失，於95年2月間欲將系爭兩輛曳引車出售（
    或轉靠行）予三盛公司，惟為先清償對新鑫公司買賣價金
    359萬5,060元，吳旭堂、三盛公司遂與被告協商由三盛公司
    先向被告借貸以清償上開買賣價金，再由三盛公司自95年3
    月起對被告按月攤還，三盛公司並交付林秋森所簽發由其背
    書之支票予被告，嗣被告於95年2月27日匯款359萬5,060元
    予新鑫公司，新鑫公司出具清償證明書交予被告公司的柯博
    元收執，上載給原告安欣公司，表明原告安欣公司向新鑫公
    司購買之系爭兩輛曳引車，安欣公司已於95年3月1日清償全
    部價款完畢。又新鑫公司於95年11月6日以台中北屯郵局406
    第4422號存證信函通知原告，表明其於95年10月30日已將系
    爭兩輛曳引車之買賣價金債權轉讓與被告。另新鑫公司95年
    3月6日將原告安欣公司就系爭兩輛曳引車之貸款所欠餘額之
    支票，全數返還安欣公司，並製作提前清償票據退還憑單，
    載明餘額已繳清等事實，為兩造所不爭執，並有附條件買賣
    契約書、交通部公路總局台北區監理所基隆監理站函、林秋
    森簽發支票、清償證明書、新鑫公司提前清償票據退還憑單
    、吳賴梅如簽發支票及退票理由單、吳旭堂簽發支票及退票
    理由單、存證信函、被告之有價證券領回憑單等影本在卷可
    稽，自堪信為真實。
四、兩造之爭點及論述：
    原告主張新鑫公司對原告安欣公司之系爭兩輛曳引車之買賣
    價金債權359萬5,060元，已因三盛公司之清償而不存在，新
    鑫公司自無就該不存在之債權復於95年10月30日轉讓被告之
    餘地，故被告對原告系爭買賣價金債權不存在等語，為被告
    所否認，並以前揭情詞置辯。是本件應予審究者在於，新鑫
    公司於95年10月30日將其對原告之系爭買賣價金債權讓與被
    告時，系爭買賣價金債權是否還存在？經查：
（一）按確認法律關係之訴，非原告有即受確認判決之法律上利
      益者，不得提起之，民事訴訟法第247條第1項定有明文。
      而所謂有即受確認判決之法律上利益，係指法律關係之存
      否不明確，原告主觀上認其在法律上之地位有不安之狀態
      存在，且此種不安之狀態，能以確認判決將之除去者而言
      ，故確認法律關係成立或不成立之訴，苟具備前開要件，
      即得謂有即受確認判決之法律上利益（最高法院42年台上
      字第1031號、52年台上字第1237號、52年台上字第1240號
      判例參照）。查原告主張：新鑫公司對原告安欣公司之系
      爭兩輛曳引車之買賣價金債權，已因三盛公司之清償而不
      存在，新鑫公司自無就該不存在之債權復轉讓被告之餘地
      ，故被告對原告該買賣價金債權不存在等語，為被告所否
      認，則被告對原告之系爭買賣價金債權是否存在，已影響
      原告之權益，致原告在法律上之地位及權利有不安之狀態
      存在，而此種狀態得以本件確認判決予以除去，揆諸上開
      說明，原告提起本件確認之訴即有受確認判決之法律上利
      益，合先敘明。
（二）次按清償者，係清償人依債務本旨實現債務內容，債之關
      係因而消滅之行為；債之清償，得由第三人為之，民法第
      309條第1項、第311條第1項前段分別定有明文。故清償人
      依債務本旨向債權或其他有受領權人為清償，經其受領者
      ，債之關係即告消滅。原告主張吳旭堂靠行原告安欣公司
      ，於93年10月13日及94年1月11日，以原告安欣公司為買
      受人，由吳旭堂、原告吳桂花及吳賴梅如擔任共同連帶保
      證人，與新鑫公司簽訂附條件之買賣契約，向新鑫公司購
      買系爭兩輛曳引車，約定分期支付買賣價金，並由吳賴梅
      如簽發支票交付新鑫公司。嗣吳旭堂自94年12月起無力支
      付分期價金，其為免系爭兩輛曳引車遭新鑫公司收回而受
      損失，於95年2月間欲將系爭兩輛曳引車出售（或轉靠行
      ）予三盛公司，惟為先清償對新鑫公司買賣價金359萬5,0
      60元，吳旭堂、三盛公司遂與被告協商由三盛公司先向被
      告借貸以清償上開買賣價金，再由三盛公司自95年3月起
      對被告按月攤還，三盛公司並交付林秋森所簽發由其背書
      之支票予被告，被告並於95年2月27日匯款359萬5,060元
      予新鑫公司，新鑫公司亦出具載明原告安欣公司向新鑫公
      司購買之系爭兩輛曳引車，安欣公司已於95年3月1日清償
      全部價款完畢之清償證明書予被告公司之協理柯博元之事
      實，業據其提出附條件買賣契約書、交通部公路總局台北
      區監理所基隆監理站函、林秋森簽發支票、清償證明書、
      新鑫公司提前清償票據退還憑單、吳賴梅如簽發支票及退
      票理由單、吳旭堂簽發支票及退票理由單、存證信函、被
      告之有價證券領回憑單等影本為證，並為被告所不爭執，
      顯見原告安欣公司對新鑫公司之系爭買賣價金債務，已由
      被告代為清償完畢，揆諸首揭說明，原告安欣公司與新鑫
      公司間系爭兩輛曳引車買賣之債之關係即已消滅，則新鑫
      公司嗣後雖於95年11月6日以存證信函通知原告，表明其
      於95年10月30日已將系爭兩輛曳引車之債權轉讓與被告，
      然95年10月30日，新鑫公司對於原告安欣公司已無價金債
      權存在，其自無從將之讓與被告，另原告甲○○為原告安
      欣公司與新鑫公司之附條件買賣契約之連帶保證人，主債
      務人安欣公司對新鑫公司之買賣價金債務既已因清償而消
      滅，從屬之連帶保證債務失所附麗亦已消滅。從而，原告
      主張新鑫公司對原告安欣公司系爭買賣價金債權早已消滅
      ，被告無從再自新鑫公司處受讓早已消滅之債權，進而請
      求確認被告對原告之連帶債權不存在，即屬有理。
（三）被告辯稱三盛公司、新鑫公司與兩造間有達成被告匯款予
      新鑫公司後，原告應配合辦理系爭兩輛曳引車過戶事宜之
      代償條件，茲因原告遲未辦理過戶，使三盛公司、新鑫公
      司與兩造間之代償協議因條件不成就而不生效云云。惟原
      告否認有與三盛公司、新鑫公司及被告達成所謂「代償協
      議」，被告雖舉證人即新鑫公司之法務人員林元達、被告
      之協理柯博元及三盛公司之法定代理人喻小安到庭所為之
      證詞（見本院96年4月18日言詞辯論筆錄），僅證明三盛
      公司、新鑫公司及被告有所謂「代償協議」，並不足以證
      明原告有參與該協議且達成意思合致，又新鑫公司之法務
      人員林元達亦證稱：原告與新鑫公司之貸款於95年3月1日
      被告清償，且據伊所知，於95年3月1日之前或是當天，被
      告僅有打電話詢問新鑫公司車輛清償款項是多少，及新鑫
      公司出具清償證明書等語（見同上言詞辯論筆錄），是尚
      難遽認原告有與三盛公司、新鑫公司及被告達成所謂「代
      償協議」。況且，縱認兩造、新鑫公司與三盛公司間有所
      達成所謂「代償協議」，而原告安欣公司未依該協議履行
      辦理車輛過戶事宜，亦僅屬原告安欣公司是否有債務不履
      行之問題。再者，按債權所以因清償而消滅者，並非因債
      務人之有清償意思所致，乃因該給付行為符合債務本旨，
      債權之目的因而獲得滿足所致，清償與為清償所為之給付
      行為係屬二事，債務人之給付行為雖有其所以為給付之原
      因，此項給付之原因，清償人於清償時或曾表示於外，或
      未曾表示於外，然對於其發生清償之效力，並無影響。又
      所謂經債權人受領，並非指經債權人為受領清償之意思表
      示，而係指受領清償之利益而言。本件不論被告於95年2
      月27日匯款359萬5,060元予新鑫公司主觀之原因與目的為
      何，新鑫公司之買賣價金債權既已獲得滿足，新鑫公司對
      原告安欣公司之買賣價金債權即已消滅。又雖新鑫公司係
      將清償證明書交予被告公司之人員，惟清償證明書之出具
      ，並非債務消滅之要件，若債務實已清償者，不能因清償
      證明書未存債務人之手，即謂其債務未經消滅。被告上開
      所辯，並不可採。
五、綜上所述，原告訴請確認被告對原告之連帶債權359萬5,060
    元不存在，為有理由，應予准許。
六、本件為判決基礎之事證已明，兩造所為之其他主張、陳述並
    所提之證據，經審酌後，認均與本件之結論無礙，不再一一
    論述，併予敘明。
七、本件被告應負擔之訴訟費用額，確定為如主文第二項所示。
八、訴訟費用負擔之依據：民事訴訟法第78條。
中　　華　　民　　國　　96　　年　　8 　　月　　28　　日
                      民事第六庭    法　官　曾部倫
以上正本係照原本作成
如對本判決上訴，須於判決送達後20日內向本院提出上訴狀
中　　華　　民　　國　　96　　年　　8 　　月　　29　  日
                                    書記官  謝梅琴
